【裁判字號】    96,上易,284
【裁判日期】    970506
【裁判案由】    清償借款
【裁判全文】
臺灣高等法院臺中分院民事判決      96年度上易字第284號
上  訴  人  甲○○
訴訟代理人  尤雯雯    律師
被 上訴 人  戊○○
訴訟代理人  丁○○○
上列當事人間請求清償借款事件，上訴人不服台灣彰化地方法院
96年度訴字第53號中華民國96年7月31日第一審判決，提起上訴
，本院於97年4月22日言詞辯論終結，判決如下：
    主  文
上訴駁回。
第二審訴訟費用由上訴人負擔。
    事實及理由
一上訴人起訴主張：被上訴人曾向上訴人借款新臺幣（下同）
  130萬元，並交付付款人臺中商業銀行員林分行、帳號1203之4
  號、票號分別為YNA0000000、YNA0000000、票面金額各為60萬
  元、70萬元、到期日依序為民國（下同）95年5月19日、95年5
  月20日之支票二紙（下稱系爭支票），詎屆期提示竟未獲支付
  ，屢經催索，被上訴人均置之不理。又本件借款契約當事人為
  兩造，訴外人丙○○僅係被上訴人之代理人，丙○○代理被上
  訴人向上訴人借款，並由丙○○及其弟陳書泊背書，以證明系
  爭支票係自丙○○處所取得。上訴人係透過訴外人許世紀之介
  紹始認識丙○○，丙○○代被上訴人向上訴人借款前皆會以電
  話聯絡，表明被上訴人需用資金，請上訴人出借款項予被上訴
  人，且票據已先背書，因先前丙○○交付被上訴人所開立之票
  據皆有兌現，所以上訴人才相信而借錢給被上訴人。系爭支票
  係分二次交付，每次交付支票時即交付現金，上訴人係從銀行
  提領現金給丙○○，交付現金時僅上訴人與丙○○在場，並無
  其他證據證明上訴人交付款項之情形。另被上訴人如係遭丙○
  ○所欺騙，何以未去辦理止付而等到退票才再爭執，且如丙○
  ○不認識上訴人，何以上訴人持有丙○○背書之支票。綜上所
  述，爰依票據法律關係，請求被上訴人給付票款等語。並聲明
  ：被上訴人應給付上訴人130萬元，及自各支票提示日起至清
  償日止，按週年利率百分之六計算之利息。
  被上訴人則以：被上訴人經營之生意事務均係由被上訴人配偶
  丁○○○處理，並授權丁○○○簽發支票，系爭支票係訴外人
  丙○○向被上訴人配偶丁○○○詐欺所得之票據，當時丙○○
  聲稱因投標工程需押標金，乃向丁○○○借票使用，並稱如無
  標到將會退還支票，如有標到將會去軋票，致丁○○○誤信為
  真而交付。嗣丙○○行騙得手後即避之不理，丁○○○遂於95
  年6月21日具狀告訴丙○○涉嫌共同詐欺，並經檢察官偵查起
  訴（案號：臺灣彰化地方法院檢察署95年度他字第1377號、95
  年度偵字第11472號；下稱系爭詐欺案件）。而丙○○於系爭
  詐欺案件偵查中已供稱不認識上訴人及許世紀，亦未將系爭支
  票交付甲○○，遑論上訴人所稱交付系爭支票以供借款之情事
  。又被上訴人不認識上訴人，訴訟前亦未見過上訴人，對於上
  訴人所稱丙○○以系爭支票代被上訴人向上訴人借錢一事並不
  知情，亦未委託丙○○向他人借款，更無收到上訴人任何款項
  ，何來被上訴人向上訴人借款130萬元並交付系爭支票之事實
  ？上訴人先稱系爭支票係丙○○向其借調現金，並將丙○○之
  名字誤為陳美方、陳書泊誤為陳書柏，後辯稱係將錢借給被上
  訴人云云，皆為謊言。原法院曾於庭上詢問上訴人有關丙○○
  之住處，上訴人當庭支吾其詞，反要原法院詢問被上訴人，顯
  見上訴人心虛不實，否則豈會連借款人之住址皆不知情。上訴
  人所為啟人疑竇，足證上訴人取得系爭支票屬惡意，或無對價
  或以不相當之對價取得，自不得享受票據權利。另上訴人稱係
  從銀行提領現金交付丙○○，卻稱無其他證據可證明交付款項
  情形，然上訴人應有銀行存摺提領資料可佐證，足見上訴人所
  言矛盾不實。再者，被上訴人開立之系爭支票並非遺失，無法
  辦理止付，並非被上訴人不願辦理等語置辯。並聲明：上訴人
  之訴駁回；如受不利判決，願供擔保請准宣告免為假執行。
二本件第一審對上訴人之請求，判決敗訴，上訴人聲明不服，求
  為廢棄並為如原審起訴聲明之判決。被上訴人則求為判決駁回
  上訴。
三本件事實理由及本院關於兩造攻擊防禦方法之意見及法律上意
  見，均與第一審判決書記載者相同，茲引用之。
四上訴人提起本件上訴主張：
  (一)上訴人於95年間以130萬元借予訴外人丙○○，並由訴外人
    乙○○（證人）在場點收轉交丙○○，由丙○○持以被上訴
    人為發票人，付款人為台中商業銀行員林分行，帳號1203-4
    號，票據號碼分別為YNA0000000、YNA0000000，票面金額各
    為60萬元、70萬元，到期日依序為95年5月l9日、95年5月20
    日之支票2紙，並由丙○○於票據上簽名背書，交付乙○○
    後轉交上訴人。詎屆期提示竟未獲支付，故對被上訴人起訴
    請求給付票款，而訴外人丙○○已於刑事案件中承認其係向
    乙○○借錢，顯示上訴人非出於惡意或不相當之對價取得系
    爭票據，即有傳喚乙○○到庭說明之必要。然原審捨此不為
    ，如何能認定上訴人無相當對價取得，其判決自屬違法。
  (二)按票據債務人不得以自己與發票人或執票人之前手間所存抗
    辯事由對抗執票人，票據法第13條前段定有明文。又票據行
    為為不要因行為，即不以給付之原因為要素而得成立之行為
    ，凡簽名於票據之人，不問原因如何，均須依票上所載文義
    負責，除執票人取得票據係出於惡意或詐欺者外，發票人不
    得以自己與執票人前手所存抗辯之事由，對抗執票人（最高
    法院49年度臺上字第678號判例）。本件支票係被上訴人簽
    發交給訴外人丙○○，再轉交給上訴人收執，上訴人亦交付
    丙○○130萬元之借款金額，上訴人係基於借款予丙○○所
    取得系爭票據，並非惡意取得，此有證人乙○○可證，至於
    丙○○是否將此借款再轉交予被上訴人，上訴人則無法聞問
    。就上訴人即執票人而言，第三人丙○○為其所執系爭支票
    之前手。且丙○○於彰化地方法院檢察署95年度他字第1377
    號、95年度偵字第11472號丙○○所涉犯之詐欺案件中陳述
    ，系爭支票係伊持向訴外人乙○○借款130萬元，利息100萬
    元1個月27萬元。顯見本件紛爭乃係丙○○持系爭支票向乙
    ○○借錢，乙○○因無資力可借予丙○○，轉而向上訴人借
    款，由上訴人提領現金交由乙○○後轉交丙○○，再由乙○
    ○轉交系爭票據予上訴人，上訴人實為真正之債權人。而被
    上訴人既為發票人，亦為票據債務人，被上訴人一再主張其
    係遭丙○○惡意欺騙，始借系爭支票給訴外人丙○○之情縱
    然屬實，究屬存在於票據債務人與執票人前手間之抗辯事由
    ，揆諸前揭規定及判例說明，被上訴人自不得以此為由拒絕
    給付，按在票據上簽名者，依票上所載之文義負責；發票人
    應擔保付款。又執票人向支票債務人行使追索權時，得請求
    自為付款提示日起之利息，如無約定利率，依年利六釐計算
    。票據法第5條第1項、第126條、第133條規定甚明。
  (三)本件系爭票據雖曾經原法院以96年度訴字第53號民事判決兩
    造間無借款契約之原因關係，從而認為原告不得對之請求。
    然而被上訴人對於系爭支票為其簽發既不爭執，本件既為訴
    外人丙○○持被上訴人所簽發之系爭支票向上訴人借款，且
    並於票據背面背書，則就系爭支票而言，上訴人與被上訴人
    間即非直接前後手關係。況被上訴人並未對上訴人取得系爭
    支票係出於惡意舉證證明，再者，系爭支票既為被上訴人所
    簽發並經持票人即上訴人提示不獲兌現，已屬事實，則被上
    訴人自應以發票人之地位負擔票據債務人之責任。又票據行
    為，為不要因行為，執票人不負證明關於給付原因之責任，
    如票據債務人主張執票人取得票據出於惡意或詐欺時，則應
    由該債務人負舉證之責（64年台上字第1540號判例參照）。
  (四)再者，被上訴人既為發票人，亦為票據債務人，被上訴人借
    （或詐欺）系爭支票給訴外人丙○○之情縱然屬實，究屬存
    在於票據債務人與執票人前手間之抗辯事由，且對上訴人惡
    意或重大過失取得票據，應由被上訴人負舉證責任。原審僅
    以上訴人為貸與人應就本消費借貸負舉證責任，卻又不傳喚
    借款當時在場之證人乙○○到庭作證。且此部分亦經訴外人
    丙○○於刑事案件中已為證述，系爭票據係渠向乙○○借款
    所交付，更可證明。則票據之法律關係確係基於上訴人與丙
    ○○間之借貸關係所取得，並非如原審所述無消費借貸存在
    。
五被上訴人於本院辯稱：
  (一)系爭支票係訴外人丙○○向被上訴人配偶丁○○○詐欺所得
    之票據，當時丙○○聲稱因投標工程需押標金，乃向被上訴
    人配偶丁○○○借票使用，並稱如無標到將會退還支票，如
    有標到將會去軋票，致被上訴人配偶丁○○○誤信為真而交
    付。嗣丙○○行騙得手後即避之不理，被上訴人配偶丁○○
    ○遂於95年6月21日具狀告訴丙○○等人涉嫌共同詐欺，並
    經檢察官偵查起訴，現由台灣彰化地方法院刑事庭審理中（
    案號：96年度訴字第699號；下稱系爭詐欺案件）。是丙○
    ○即係以惡意取得票據，依票據法第14條第l項規定，丙○
    ○自始即不得享有票據上之權利，並不因其持有票據之外觀
    ，即謂其享有票據上之權利。
  (二)本件上訴人起訴謂：「被上訴人告向上訴人借款130萬元，
    並交付95年5月19日到期及95年5月20日到期，台中商業銀行
    員林分行之支票2張，票面金額60萬元整及70萬元整。詎到
    期提示竟末獲支付，屢經催索，均置之不理，迄今全未償還
    …」云云，顯非事實。蓋被上訴人不認識上訴人，訴訟前亦
    未見過上訴人，更不知上訴人住在何處？對於上訴人所稱丙
    ○○以系爭支票代被上訴人向上訴人借錢一事並不知情（姑
    先不論上訴人所言不實），亦未委託丙○○向他人借款，更
    無收到上訴人任何款項，何來被上訴人向上訴人借款130萬
    元並交付系爭支票之事實？足證上訴人主張依借貸之法律關
    係，請求被上訴人返還借款乙節，顯非事實，亦無理由。
  (三)再查，第三人許世紀在此之前亦曾執此相同的2張支票，向
    台灣彰化地方法院對被上訴人提起清償借款訴訟（案號：95
    年度訴字第693號），同樣主張被上訴人向其借款130萬元，
    並交付該2張支票，但被上訴人同樣根本不認識許世紀，更
    末收到許世紀半毛錢，何來被上訴人向許世紀借款130萬元
    ，並交付該二張支票元呢？何以許世紀及上訴人均如此主張
    ？其間若無情弊，何以致之？
  (四)況查，丙○○於95年12月27日在台灣彰化地方法院檢察署95
    年度偵字第8272、11472號詐欺案件偵訊中，業已坦承根本
    不認識許世紀及甲○○二人，且更未將系爭支票交付給許世
    紀或甲○○，當然也沒有交付系爭支票給許世紀或甲○○向
    其借錢，此參原審調卷之前開卷證即明。是則，上訴人何以
    會取得系爭支票？上訴人何以向法院騙稱系爭支票係被上訴
    人向其借貸而交付予上上訴人與丙○○間關係為何？上訴人
    何以未將丙○○及陳書泊列為被告？均啟人疑竇。足證上訴
    人取得系爭支票係屬惡意或無對價取得，自不得享受票據權
    利（票據法第14條）。且足證上訴人於96年2月8日在原審辯
    稱: 「系爭支票是訴外人丙○○（一開始上訴人連丙○○的
    名字都弄錯）交給我的，因他向我借調現金交給我的，是丙
    ○○及他弟弟陳書柏（上訴人亦將陳書泊的名字弄錯）背書
    交給我的。當初丙○○將系爭支票拿來跟我調現。我把錢交
    給丙○○。…我的錢是借給戊○○使用。」云云，均為不實
    之謊言。
  (五)又查，上訴人在原審辯稱：「系爭支票是訴外人丙○○交給
    我的，因他向我借調現金交給我的」，原審法官則問上訴人
    ：丙○○住在那裡？上訴人當庭支吾其詞，無法回答，竟要
    原審法官問被上訴人就知道了，顯見上訴人所稱心虛不實，
    否則那麼多錢借人，上訴人怎麼連借款人的住址都不知道？
    其間若無情弊，豈會如此？尤甚者，上訴人於96年4月10日
    於原審再辯稱：「當初都是拿現金給丙○○。.. 現金我是
    銀行提出來給他。有關於提領資料容後陳報。」殊不知，於
    96年5月8日原審審理時，上訴人卻改稱：「我是拿現金給丙
    ○○，沒有其他證據可證明我交付款項的情形。」云云，上
    訴人前既稱：「現金我是銀行提出來給他。」云云，自應有
    上訴人銀行存摺提領之資料，方符事理。何以上訴人迄今無
    法提出銀行存摺提領之資料呢？何來又稱：「我是拿現金給
    丙○○，沒有其他證據可證明我交付款項的情形。」云云呢
    ？足見上訴人所言矛盾不實。益徵本件上訴人主張：系爭支
    票是訴外人丙○○向其借調現金交給伊的，但實際上則由本
    件相關證據觀之，上訴人根本未交付130萬元給丙○○，丙
    ○○亦未因向上訴人借貸到130萬元而交付系爭支票給上訴
    人，足證本件上訴人取得系爭支票係屬惡意或無對價取得，
    自不得享受票據權利。
  (六)且查，上訴人於96年2月8日在原審供稱：「我的錢是借給戊
    ○○使用。」、「錢我是要借給戊○○的。如果是丙○○向
    我借，我不會借給他。」且於96年3月8日在原審供稱：「本
    件我主張借款契約當事人是我及被告戊○○。」於96年4月
    10日在原審亦供稱：「我借錢都是要借給戊○○。」云云，
    詎上訴理由卻改稱：「…上訴人於95年間以130萬元借予訴
    外人丙○○，並由訴外人乙○○（證人）在場點收轉交丙○
    ○，由丙○○持以被上訴人為發票人…並由丙○○於票據上
    簽名背書，交付乙○○後轉交上訴人。」云云，核與上訴人
    於原審之供述前後矛盾不符，顯為不實。又上訴人於96年4
    月10日在原審供稱：「當初都是拿現金給丙○○。每張票拿
    來時就交付現金，兩張票不是同時拿來給我的。現金我是銀
    行提出來給他。有關於提領資料容後陳報。」「交現金給丙
    ○○時只有我與丙○○在場。」云云，詎上訴理由又改稱：
    「上訴人於95年間以130萬元借予訴外人丙○○，並由訴外
    人乙○○（證人）在場點收轉交丙○○」云云，前後供述亦
    互為矛盾出入，若非不實，何以致之？益徵上訴人因對其主
    張係基於借款予丙○○所取得系爭票據，並非惡意取得乙節
    ，無法自圓其說，方臨訟改口，意在混淆本院，故上訴人人
    上訴後欲舉證人乙○○作證有借款130萬元給丙○○才取得
    系爭支票乙節，誠屬臨訟所為，不足採信。蓋上訴人在原審
    既辯稱：現金是我從銀行提出來給丙○○云云，是則，上訴
    人自應提出其銀行存摺提領之資料或聲請本院向其銀行調閱
    提領現金資料，但上訴人至今卻無法提出，足證其所言不實
    ，益徵上訴人取得系爭支票係屬惡意或無對價取得，自不得
    享受票據權利。
六本院審理之結果：
  (一)按當事人主張有利於己之事實者，就其事實有舉證之責任，
    民事訴訟法第277條前段定有明文。次按票據固為無因證券
    ，票據債務人不得以自己與執票人之前手間所存之抗辯事由
    ，對抗執票人，然發票人要非不得以自己與執票人間所存抗
    辯事由對抗執票人，此觀票據法第13條前段規定之反面解釋
    即明。又消費借貸契約為要物契約，因金錢或其他代替物之
    交付而成立，如借用人否認已收受借款而成立消費借貸關係
    ，則就借款已交付、消費借貸契約已成立之事實，即應由貸
    與人負舉證責任。再者，本票、支票均為文義證券及無因證
    券，本票、支票上權利係依本票、支票文義而發生，與其基
    礎之原因關係各自獨立，本票、支票上權利之行使，不以其
    原因關係存在為前提，故尚難因執有本票、支票，即得證明
    其所主張之原因關係為存在，換言之，不能僅因係支票之發
    票人，即推論該發票人曾向持票人借款及持票人已交付借款
    而成立消費借貸關係之事實。查上訴人主張系爭支票係被上
    訴人向其借款所簽發，並由被上訴人之代理人丙○○交付，
    及已將借款交付丙○○云云，固據其提出系爭支票及退票理
    由單各二紙為證，惟此為被上訴人所否認，並以前詞置辯，
    則上訴人就丙○○係被上訴人之借款代理人、已交付借款予
    丙○○等事實，自應負舉證責任。惟查上訴人所提出之系爭
    支票及退票理由單，尚不足證明兩造間有借貸關係及上訴人
    已交付借款之事實，已如前述，且丙○○於系爭詐欺案件偵
    查中已供稱：系爭支票係伊持向訴外人乙○○借款130萬元
    ，利息100萬元一個月27萬元，伊不認識甲○○及許世紀等
    語在卷，業據本院調取系爭詐欺案件卷宗核閱屬實，而丙○
    ○因本件被訴詐欺，亦經檢察官提起公訴，有台灣台中地方
    法院檢察署95年度偵字第11472號起訴書附卷可稽，則上訴
    人所述，已難採信。再者，上訴人於96年4月10日言詞辯論
    時稱丙○○交付系爭支票時，其均交付現金，現金係由銀行
    提領出來，並表示將提出提領現金紀錄云云，然迄至96年7
    月5日言詞辯論終結前仍未陳報或提出相關資料以供佐證，
    其所述已交付借款之事實，誠屬無據。
  (二)又上訴人於原審辯稱：「系爭支票是訴外人丙○○交給我的
    ，因他向我借調現金交給我的」，何來又改稱前開「訴外人
    丙○○於另案偵查中陳述其係向證人乙○○借款，然該資金
    實係上訴人與乙○○所有，…」、「... 丙○○分別於95年
    4、5月間向乙○○借款，乙○○於詢問過上訴人後，由乙○
    ○提領點交予丙○○，丙○○於交付系爭支票予乙○○後，
    再由乙○○始將系爭支票交付上訴人…」云云？足證上訴人
    因無法圓謊，供詞反覆不一，委不足採。
  (三)至於上訴人於96年10月31日陳報狀所檢附證一存簿影本一份
    ，其存簿封面影印模糊，無法看出內容為何？其一紙內頁影
    本雖載有「95年4月l9日現金支出l,000,000元」、「95年5
    月2日現金支出500,000元」，但該150萬元現金是否交付給
    丙○○？從前開資料並無法證明，更不足證明兩造間有借貸
    關係及上訴人已交付借款給被上訴人之事實。況丙○○於系
    爭詐欺案件偵查中已供稱：系爭支票係伊持向訴外人乙○○
    借款130萬元，利息100萬元1個月27萬元，伊不認識上訴人
    及許世紀等語在卷，業據本院調取系爭詐欺案件卷宗核閱屬
    實，則上訴人一再辯稱丙○○係執系爭2張面額共計130萬元
    之支票，向其調現云云，顯為不實。另上訴人於原審辯稱：
    丙○○係執系爭2張面額共計130萬元之支票，向其調現云云
    ，至本院審理時，上訴人於96年10月31日陳報狀內再改稱：
    丙○○係向證人乙○○借款，該資金實係上訴人與乙○○所
    有，亦有疑義。蓋依前開丙○○之供詞，果真訴外人乙○○
    有借錢給丙○○，乙○○應會預扣l00萬元1個月27萬元之高
    額利息，何以訴外人乙○○不僅未預扣高額利息，反而丙○
    ○竟猶能以2張合計130萬元之支票向訴外人乙○○調現超借
    150萬元？（即前述上訴人存簿影本所謂「95年4月l9日現金
    支出l,000,000元、95年5月2日現金支出500,000元）殊屬不
    合理，亦有悖事理及經驗法則。況訴外人乙○○明知丙○○
    並無資力，負債累累，豈會超借150萬元給丙○○，實屬無
    稽，益徵上訴人所言，顯非事實。
  (四)此外，上訴人復未提出其他確切之證據證明兩造間確有消費
    借貸關係存在，及已交付借款之事實，則兩造間顯無債權債
    務關係，亦無被上訴人有簽發系爭支票交付上訴人之事實，
    被上訴人拒絕給付票款，難認無理。從而，上訴人依據借貸
    及票據法律關係，請求被上訴人給付130萬元，及自各支票
    提示日起至清償日止，按週年利率百分之六計算之利息，為
    無理由，原審予以駁回，尚無不合，上訴意旨執前述四之爭
    詞，指摘原判決不當，核無理由，應予駁回。
七本件事證已臻明確，兩造其餘攻擊或防禦方法暨所提證據，經
  核與本件判決結果並無影響，毋庸一一論述，併予敘明。
據上論結，本件上訴為無理由，依民事訴訟法第449條第1項、第
78條，判決如主文。
中    華    民    國    97    年    5     月    6     日
                  民事第四庭    審判長法  官  黃斐君
                                      法  官  陳蘇宗
                                      法  官  黃永祥
以上正本係照原本作成。
不得上訴。
                                      書記官  陳信和
中    華    民    國    97    年    5     月    7     日
                                                      Ａ


司法院資訊處製作；財團法人民間司法改革基金會備份。
